【裁判字號】    92,台上,739
【裁判日期】    920411
【裁判案由】    拆屋還地
【裁判全文】
最高法院民事判決                                九十二年度台上字第七三九號
    上  訴  人  辛 ○ ○
                丑 ○ ○
                戊 ○ ○
                庚 ○ ○
                子 ○ ○
                己 ○ ○
                丁○○○
                甲 ○ ○
                壬 ○ ○
                丙 ○ ○
                乙 ○ ○
                癸 ○ ○
                卯 ○ ○
                寅 ○ ○
    右  一  人
    法定代理人  黃 賜 榮
    共      同
    訴訟代理人  張 麗 玉律師
    被 上訴 人  辰 ○ ○
右當事人間請求拆屋還地事件，上訴人對於中華民國九十一年十一月五日台灣高等法
院第二審更審判決（九十年度上更(一)字第四八號），提起上訴，本院判決如左：
    主  文
原判決廢棄，發回台灣高等法院。
    理  由
本件被上訴人主張：坐落宜蘭縣頭城鎮○○○段一三之一六號土地為伊所有，上訴人
甲○○、壬○○、丙○○、乙○○、癸○○、卯○○、寅○○（下稱甲○○等人）之
被繼承人林錫榮及其餘上訴人為合建事宜，於民國八十三年三月二十二日與伊訂立協
議書，上訴人同意各將系爭土地上如第一審判決附圖（下稱附圖）所示Ｃ、Ｄ、Ｅ、
Ｆ、Ｈ、Ｌ、Ｍ、Ｎ、Ｏ、Ｐ、Ｑ部分之地上物（下稱系爭地上物）拆除，交由伊與
建商合建。嗣伊與建商簽訂合建契約，收受新台幣（下同）五十萬元履約保證金後，
即依協議書約定，將其中百分之三十五保證金十七萬五千元寄交上訴人，遭上訴人退
回等情，爰本於協議書約定，求為命上訴人將系爭地上物拆除，交付土地與伊之判決
（上訴人各拆除地上物之範圍詳如附圖所載。又被上訴人超過上開請求部分，業受敗
訴判決確定）。
上訴人則以：兩造訂立之協議書，僅屬預約，本約尚未有效成立。縱已成立，協議書
並未載明伊同意拆除之地上物為何，且系爭地上物係伊先祖林火碩、林崁額於日據時
期興建完成，並由其後代居住至今，其間歷經多次修建，迄未辦理繼承及分割登記。
林火碩、林崁額之後代，均為系爭地上物之所有人，伊僅為部分共有人，該協議書未
經全體共有人簽立，對其他共有人不生效力。伊對系爭地上物亦無處分權能，被上訴
人訴請伊拆除地上物、交付土地，為無理由等語，資為抗辯。
原審維持第一審所為上訴人敗訴之判決，駁回其上訴，係以：兩造訂立之協議書第二
條至第九條分別約定上訴人同意將系爭地上物拆除，交由被上訴人與建商合建，合建
後被上訴人所分得之房地同意百分之三十五分予上訴人，並應交付與建商合建之保證
金百分之三十五予上訴人；又明定稅捐之負擔暨合建契約因違約或解除致未能完成合
建時，被上訴人應將系爭土地百分之三十五所有權移轉登記予上訴人。顯已訂明兩造
因合建事項所生之權利義務，非單純之預約，應屬本約之性質。其次，系爭地上物編
有門牌號碼宜蘭縣頭城鎮○○路一四五號、一四七號、一四八號（以下依序簡稱一四
五、一四七、一四八號），附圖所示Ｏ部分屬一四五號，Ｈ、Ｌ、Ｍ、Ｎ、Ｐ、Ｑ為
一四七號，Ｃ、Ｄ、Ｅ、Ｆ為一四八號，因均係上訴人之祖厝，而有比鄰相連之情形
。Ｄ、Ｍ部分現無人使用，其餘房屋分別供上訴人使用（詳如附圖所載）。又Ｅ、Ｈ
、Ｌ、Ｎ、Ｐ、Ｑ各房屋均有獨立出入口，Ｃ、Ｆ、Ｈ則可經由Ｇ（公廳）出入，足
證系爭地上物係由上訴人分別獨立使用。又上訴人陳稱系爭地上物係其先祖林火碩、
林崁額於日據時期興建，其後歷經其父執輩及彼等先後多次修建，屬未辦理繼承登記
之遺產，為全體繼承人公同共有等語，與證人林清泉、林國真、林美鳳所證相符。佐
以台灣省建築師公會鑑定報告，堪認系爭地上物如附圖所示Ｆ、Ｈ部分係於民國前興
建，Ｃ、Ｅ、Ｌ、Ｎ、Ｏ、Ｐ、Ｑ等於民國十五年以前興建，其後歷經四十五年、六
十年、八十年間之多次修建，始成為現今狀態。是上訴人主張上開地上物係由其先祖
建造，尚非無據。又附圖Ｄ、Ｍ所示地上物係由上訴人庚○○、丑○○使用，參酌前
述鑑定報告，及該地上物構造、使用材料，暨彼二人之年齡，堪認係分別由庚○○、
丑○○建造。被上訴人稱系爭地上物經上訴人改建，原建物拆毀而告滅失，上訴人應
原始取得現建物所有權云云，尚無可信。且房屋稅籍資料係稽徵機關核課房屋稅之依
據，尚難據為認定所有權誰屬之唯一證明。而系爭地上物中之一四五號房屋無房屋稅
設籍資料，一四七號、一四八號房屋之納稅義務人除上訴人丑○○、戊○○、庚○○
、子○○、己○○及第一審共同被告即上訴人丁○○○以次八人之被繼承人林錫榮外
，尚有訴外人林健男等多人，亦無從依稅籍資料認定系爭地上物屬上訴人個人所有。
又上訴人己○○之被繼承人林朝風死亡後，其繼承人雖書立遺產分割協議書，約定將
一四七號稅籍00000000000、00000000000號房屋，由己○○
繼承取得，惟附圖所示Ｌ、Ｑ部分地上物係林火碩、林崁額所建，非林朝風單獨所有
，自不因其繼承人協議分割而由己○○單獨取得所有權。綜上所述，系爭地上物除Ｄ
、Ｍ部分外，應係上訴人之先祖林火碩、林崁額興建，屬其全體繼承人公同共有。按
遺產未分割前，為全體繼承人公同共有，非經全體繼承人同意，繼承人之一不得任意
處分。共有物之分割性質上為處分行為，不因協議分割或裁判分割而有不同，依民法
第七百五十八條規定，共有不動產之共有人死亡時，於其繼承人未為繼承登記前，不
得分割共有物，係指不動產所有權之處分而言，事實上之處分則不在此限。再拆屋還
地之訴，應以對地上房屋有拆除權能之人為被告，而有拆除權能之人，不以所有權人
為限，尚包括有事實上處分權之人在內，是未經辦理所有權第一次登記之建物，如訴
請有事實上處分權者拆除，即非法所不許。又未辦理保存登記之建築物為讓與或協議
分割時，雖因未辦理保存登記致不能辦理所有權移轉登記（含繼承登記及分割登記）
，該建築物之所有權不能發生讓與之效力，但受讓人與讓與人間非不得約定將該建築
物之事實上處分權讓與於受讓人。查系爭地上物有十餘間，由上訴人分別獨立使用，
上訴人又係居於房屋處分權人之地位與被上訴人訂約，其於第一審勘驗測量時，亦陳
明各自占有房屋之位置，以供地政事務所製作附圖，足證系爭房屋雖係上訴人與其餘
繼承人繼承彼等先祖之遺產而為公同共有，然實際上分別由辛○○、丑○○、戊○○
、庚○○、子○○、己○○及丁○○○等八人之被繼承人林錫榮居住使用，且歷來均
由實際居住使用之上訴人或其父母出資修建，他房子孫並未參與修繕。一四七號房屋
之稅籍資料雖達七戶之多，亦係分別計算使用面積及稅捐。足見繼承人間應係達成由
各該獨立使用附圖所示各區房屋之上訴人各自修建改建，各自繳納稅捐，而賦予上訴
人就各該房屋之事實上處分權。再未辦保存登記房屋，其房屋稅係向使用執照或建照
執照所載起造人，或向現住人或管理人徵收，故房屋稅納稅義務人與實際使用人不同
，未必相同，從而系爭地上物之處分權人與房屋納稅義務人非完全一致，難認有何扞
格之處。系爭地上物未經執行機關測量面積，故房屋稅課徵之稅籍資料與附圖面積不
符，亦與認定系爭地上物之事實上處分權人為上訴人無涉。另系爭土地雖係由上訴人
及訴外人林阿傳、林朝來、林清池、林清泉、林金蓮、林健男、林健松、林健煌、林
謝秀玉、林天雄、林碧、林淑貞、林正儀、林正宗等人各設定一部地上權，惟此僅係
就系爭土地上存有建物之現狀為符合實情之設定登記而已，亦無礙於系爭地上物之繼
承人賦與上訴人就系爭房屋之事實上處分權之認定。末查，被上訴人係依協議書之約
定，訴請上訴人履行義務，自非權利濫用；被上訴人對上訴人就系爭土地另訴請調整
地租，亦無違背誠信原則可言，且係基於不同之法律關係為主張，非謂訴請調整地租
，即有意令上訴人繼續使用系爭土地。至被上訴人提起本訴所取回之土地，得否建築
房屋，亦無礙其請求權之正當行使。綜上，上訴人就系爭土地上之地上物，即辛○○
就附圖所示Ｏ部分，林錫榮（即上訴人丁○○○等八人）、丑○○就Ｈ部分，丑○○
就Ｐ、Ｍ部分，林錫榮（即上訴人丁○○○等八人）就Ｎ部分，戊○○就Ｆ部分，子
○○就Ｃ部分，庚○○就Ｄ、Ｅ部分，己○○就Ｌ、Ｑ部分均有事實上處分權；林錫
榮於九十年十月二十三日死亡，其權利義務應由其繼承人丁○○○等八人繼承。被上
訴人依系爭協議書及繼承之法律關係，請求上訴人各將上開建物拆除，並交付土地，
為有理由，應予准許等詞，為其判斷之基礎。
惟系爭地上物除附圖所示Ｄ、Ｍ部分外，係上訴人之先祖林火碩、林崁額興建，屬其
全體繼承人公同共有，此為原審確定之事實，並以「各房繼承人間達成由各該獨立使
用附圖所示各區房屋之上訴人各自修建改建，各自繳納稅捐，而賦予上訴人就各該房
屋之事實上處分權」為由，認上訴人有拆除系爭地上物之權利，而為其敗訴之判決。
但被上訴人係主張系爭地上物縱有部分係上訴人先祖改建，亦因改建等原因，使舊建
物滅失，現有建物係由上訴人分別改建，各單獨取得所有權（見原審更字卷二一二｜
二二四頁），兩造並就系爭地上物是否屬上訴人單獨所有而為辯論；被上訴人雖曾表
示上訴人使用系爭土地上之建物，雖非所有人，至少有處分權云云（見一審卷二五七
頁），惟就上訴人取得處分權之原因及事實為何，被上訴人並未說明，乃原審未令其
敘明，並使兩造為辯論，逕謂係系爭地上物之其他繼承人讓與事實上處分權予上訴人
云云，自屬認作主張。況系爭地上物如屬林火碩、林崁額之全體繼承人公同共有，則
上訴人住居使用，及為部分房屋稅之納稅義務人，暨自居於地上物處分權人之地位與
被上訴人簽立協議書，並於測量時陳明其各自占有使用系爭地上物位置等情，均屬該
共有物之使用、管理行為，原審以之推論其他繼承人已為事實上處分權之讓與，亦嫌
速斷。再系爭土地之地上權人除上訴人外，尚有訴外人林阿傳、林朝來、林清池、林
清泉、林金蓮、林健男、林健松、林健煌、林謝秀玉、林天雄、林碧、林淑貞、林正
儀、林正宗等人，而依土地登記簿謄本記載，林清池、林清泉、林金蓮似於五十四年
間與上訴人庚○○為地上權繼承登記，林健松、林健男、林健煌與上訴人丑○○暨林
錫榮於五十六年間為繼承登記，林謝秀玉、林天雄、林碧、林淑貞至八十二年間尚就
林健男所遺地上權為繼承登記，凡此，能否謂其他繼承人已將系爭地上物之事實上處
分權讓與上訴人，尤非無疑。又附圖所示Ｄ、Ｍ部分之地上物，原審雖認定係分別由
庚○○、丑○○建造（先認定現無人使用，後認定係庚○○、丑○○使用），惟上訴
人表示Ｄ部分原供廚房使用，Ｍ為一無壁之簡易棚架（原審卷一五六頁），則該二地
上物能否認係獨立之建物，由庚○○、丑○○單獨取得所有權，抑係因附合而成為原
公同共有建物之一部分，庚○○、丑○○有無拆除上開地上物之權限，均待釐清，本
院尚無從為法律上之論斷。上訴論旨，指摘原判決不當，求予廢棄，非無理由。
據上論結，本件上訴為有理由。依民事訴訟法第四百七十七條第一項、第四百七十八
條第一項，判決如主文。
中      華      民      國    九十二    年      四      月     十一     日
                              最高法院民事第八庭
                                  審判長法官  吳  啟  賓
                                        法官  高  孟  焄
                                        法官  許  朝  雄
                                        法官  朱  建  男
                                        法官  蘇  達  志
      右正本證明與原本無異
                                              書  記  官
中      華      民      國    九十二    年      四      月    二十九    日


司法院資訊處製作；財團法人民間司法改革基金會備份。
